臺灣高雄地方法院民事判決
111年度雄簡字第510號
原      告  劉○宜  


被      告  李○彬  
訴訟代理人  陳者翰律師(法扶律師)
上列當事人間請求損害賠償事件，本院於民國111年7月6日言詞
辯論終結，判決如下：
    主  文
原告之訴駁回。
訴訟費用由原告負擔。
    事實及理由
一、原告主張：兩造前為夫妻關係（於民國104年5月15日離婚）
    。原告曾將所有之車牌號碼000-0000號自用小客車（下稱甲
    車）借予被告使用。詎被告於108年12月21日10時許，駕駛
    甲車搭載兩造未成年子女李○漢、劉○萱（年籍詳卷），沿高
    雄市鳳山區新富路由南往北行駛，行經該路與國慶一街交岔
    路口（下稱系爭路口）時，疏未注意車前狀況，亦未減速慢
    行，致撞擊訴外人劉○萍駕駛之車牌號碼000-0000號自用小
    客車（下稱乙車）後，再滑行撞擊訴外人邱○庭停放在路旁
    之車牌號碼000-0000號普通重型機車（下稱系爭事故），甲
    車因而受損嚴重，於110年2月18日向監理站報廢。被告駕駛
    甲車有過失，自應賠償原告維修費用新台幣（下同）30萬元
    。為此，爰依民法第184條第1項、第191條之2、第196條之
    規定提起本訴等語。並聲明：被告應給付原告30萬元，及自
    108年12月22日起至清償日止，按年息5％計算之利息。
二、被告則以：甲車為被告於106年7月間以全額貸款購入之中古
    車，因被告個人信用之故，始將車籍登記於原告名下。甲車
    所應付之貸款，皆由兩造未成年子女低收入戶補助、被告房
    屋租金補助以及被告之薪水支付，是原告主張甲車為其所有
    已有疑問，此從原告於110年1月8日曾將對於甲車之損害賠
    償請求權全數轉讓予被告向劉○萍請求可見一斑。又被告與
    劉○萍就系爭事故達成調解，劉○萍應給付被告13萬元，被告
    應給付劉○萍6萬6,000元，被告並已給付完畢。是原告主張
    其為甲車所有權人，向被告請求損害賠償已屬有誤。縱認原
    告為甲車所有權人，亦因其已將甲車之損害賠償請求權讓與
    被告，權利關係已發生混同，不得再向被告請求賠償。再者
    ，甲車維修費用應計算零件折舊費用，且被告與劉○萍就系
    爭事故之發生均有過失，原告主張被告應負全責亦無理由。
    又縱認被告對於原告仍負有損害賠償責任，因兩造所生3名
    未成年子女均由被告行使親權，原告自109年12月間搬離兩
    造住所後均未支付扶養費，以高雄市110年度每人每月最低
    生活費1萬3,341元為標準，自110年1月起至111年5月止之期
    間（下稱系爭期間）計算，兩造每月應共同負擔3名子女之
    扶養費共計68萬0,391元，原告應平均負擔34萬0,196元而未
    支付，被告就此代墊之扶養費金額依不當得利之法律關係為
    抵銷抗辯等語置辯。並聲明：原告之訴駁回。
三、本院之判斷：
（一）甲車是否為被告借名登記在原告名下？
    1.按當事人主張有利於己之事實，就其事實有舉證責任，若
      一方就其主張之事實已提出適當之證明，他造欲否認其主
      張者，即不得不提出相當之反證，以盡其證明之責，此為
      舉證責任分配之原則，更是民事訴訟法第277條基於「公
      平原理及誠信原則，適當分配舉證責任」而設其抽象規範
      之具體展現（最高法院102年度台上字第297號民事裁判要
      旨參照）。次按稱借名登記，係謂當事人約定一方將自己
      之財產以他方名義登記，仍由自己管理、使用、處分，他
      方允就該財產為出名登記之契約；且契約須當事人間有意
      思表示之合致始成立（最高法院99年台上字第1097號民事
      判決參照）。
    2.甲車登記在原告名下，且係以原告名義繳納分期款乙節，
      有原告提出之甲車行車執照、原告之客戶繳款記錄及本院
      依職權調閱之公路監理資料可佐（本院卷第11、29、30、
      105頁）。被告固抗辯甲車為其所購買，且係以兩造所生3
      名子女低收入戶補助、被告房屋租金補助以及被告之薪水
      支付貸款而借名登記於原告名下，然此為原告所否認。而
      被告就其此部分抗辯除提出子女低收入補助款之存摺資料
      （本院卷第61至69頁）外，並未提出其他證據為佐。復自
      該存摺資料觀之，其內所顯示補助款、提款資料等，亦無
      從認定有支付甲車貸款之事實。是被告固抗辯甲車為其所
      購買及支付車貸而借名登記在原告名下，然依其所舉證據
      ，尚不足以認定兩造間就甲車有借名登記契約存在，被告
      此部分抗辯並不足為採。
（二）被告應對原告負侵權行為損害賠償責任：　　　
　  1.按因故意或過失，不法侵害他人之權利者，負損害賠償責
      任；汽車、機車或其他非依軌道行駛之動力車輛，在使用
      中加損害於他人者，駕駛人應賠償因此所生之損害；數人
      共同不法侵害他人之權利者，連帶負損害賠償責任；連帶
      債務之債權人，得對於債務人中之一人或數人或其全體，
      同時或先後請求全部或一部之給付。連帶債務未全部履行
      前，全體債務人仍負連帶責任，民法第184條第1項前段、
      第191條之2、第185條第1項、第273條分別定有明文。次
      按民事上之共同侵權行為與刑事上之共同正犯，其構成要
      件並不完全相同，共同侵權行為人間不以有意思聯絡為必
      要，若行為關連共同，亦足成立共同侵權行為（最高法院
      101年度台抗字第493號民事裁判要旨參照）。復按行經無
      號誌之交岔路口，應減速慢行，作隨時停車之準備；行至
      無號誌而無交通指揮人員指揮之交岔路口，未設標誌、標
      線或號誌劃分幹、支線道者，少線道車應暫停讓多線道車
      先行，道路交通安全規則第93條第1項第2款、第102條第1
      項第2款分別定有明文。
    2.兩造就被告與劉○萍於前揭時間、地點駕車發生系爭事故
      ，致甲車受損乙節均不爭執，且有道路交通事故現場圖及
      甲車受損照片等附卷可稽（本院卷第13至23頁），並經本
      院調閱劉○萍被訴過失傷害刑事案件之刑事案卷全案卷證
      可佐（本院110年度審交易字第224號，下稱系爭刑案），
      此部分事實自堪認定。依道路交通事故調查報告表、道路
      交通事故現場圖及現場照片觀之（警卷第22、23、39頁）
      ，系爭事故地點為無號誌交岔路口，且未設標誌、標線或
      號誌劃分幹、支線道，則以被告之行向為多線道，劉○萍
      之行向為少線道，劉○萍駕車行經系爭路口本應暫停禮讓
      於多線道行駛之被告先行，卻疏未注意而貿然通過系爭路
      口，適逢被告駕車行經系爭路口，亦疏未減速慢行作隨時
      停車之準備，致見劉○萍之乙車駛來閃避不及。而依當時
      天候晴、為日間自然光線、柏油路面乾燥、無缺陷、無障
      礙物、視距良好等情，有道路交通事故調查報告表可佐（
      警卷第23頁），客觀上並無不能注意之情事，是劉○萍駕
      車行駛於少線道車道行經系爭路口未暫停讓多線道車先行
      ，為肇事主因，被告行經系爭路口未減速慢行，為肇事次
      因，其2人就系爭事故之發生均有過失，高雄市政府交通
      局車輛行車事故鑑定委員會鑑定意見書亦同為此認定（臺
      灣高雄地方檢察署調偵卷第19、20頁）。是被告與劉○萍
      就系爭事故之發生均有過失，共同侵害原告甲車之財產權
      ，依民法第184條第1項前段、第191條之2、第185條之規
      定，對於原告應連帶負損害賠償責任。又依甲車受損之修
      復金額，與被告及劉○萍間之調解成立金額觀之，該調解
      成立金額並未使甲車之受損全數獲得賠償（詳後述），則
      原告依侵權行為之法律關係請求被告賠償甲車車損，自屬
      有據。
　  3.被告固辯稱原告於系爭刑案中，已將其就甲車之車損損害
      賠償請求權讓與被告，權利已發生混同，不得再對被告請
      求車損賠償等語。惟依民法第344條前段規定，債權與其
      債務同歸一人時，債之關係始為消滅。被告與劉○萍就甲
      車之損害，對於原告應連帶負損害賠償責任，已如前述，
      亦即原告對於被告及劉○萍分別有損害賠償請求權，原告
      對於被告及劉○萍本得選擇同時或先後請求賠償。系爭刑
      案為被告及其子女與劉○萍互告過失傷害案件，並互相提
      起附帶民事訴訟請求損害賠償，業經本院調閱系爭刑案及
      本院110年度交簡附民卷20號、第29號案卷核閱屬實。因
      被告對於劉○萍提起之附帶民事訴訟損害賠償範圍包含甲
      車受損之損害賠償，原告乃於110年1月8日將其就甲車之
      損害賠償請求權讓與被告，此有債權轉讓證明書（下稱債
      讓證明）可佐（本院卷第71頁、系爭刑案交簡卷第45頁）
      。而依債讓證明所載「茲甲○○借用乙○○之車牌號碼...，
      後因...與劉○萍所騎乘之...發生車禍...為訴訟便利之故
      ，乙○○將...因上揭車禍之損害賠償請求權全數轉讓予甲○
      ○...」，可見原告乃因被告與劉○萍間之附帶民事訴訟事
      件，而將對於劉○萍之損害賠償請求權讓與被告，轉讓之
      範圍並不及於原告對於被告之損害賠償請求權。依此，本
      件乃原告本於自己對於被告之損害賠償請求權起訴，自無
      被告所指債權與債務同歸被告，債之關係消滅之情形。是
      被告辯稱原告對於被告之損害賠償請求權已因混同而消滅
      ，並不足採。
（三）原告得請求賠償之金額：　　　
　　1.按負損害賠償責任者，除法律另有規定或契約另有訂定外
      ，應回復他方損害發生前之原狀；債權人得請求支付回復
      原狀所必要之費用，以代回復原狀，民法第213條第1項、
      第3項定有明文。損害賠償之目的，在填補所生之損害，
      其應回復者非原來狀態，而係應有狀態。損害賠償既係在
      填補被害人所受之損害，使其回復應有狀態，並不使之另
      外受利，故被害人修理材料以新品換舊品者，自應予以折
      舊。又依行政院所頒之固定資產耐用年數表及固定資產折
      舊率表，汽車耐用年數為5年，依平均法計算其折舊結果
      （即以固定資產成本減除殘價後之餘額，按固定資產耐用
      年數表規定之耐用年數平均分攤，計算折舊額），每年折
      舊率為5分之1。查甲車於96年1月出廠，有甲車行照可佐
      （本院卷第11頁），距離系爭事故發生時即108年12月已
      使用逾5年，僅餘殘值。又兩造均不爭執損害賠償金額以
      訴外人聯富汽車修護中心出具之維修單（本院110交簡附
      民字第20號卷第43至47頁）為依據（本院卷第130頁），
      則依該維修單上所載，甲車修復之零件費用為33萬2,550
      元，參酌營利事業所得稅查核準則第95條第7款就折舊部
      分之計算規定，殘值估定為5萬5,425元【計算方式：殘價
      ＝取得成本÷（耐用年數＋1）即332,550元÷（5+1）＝55,425
      元】，再加計無庸折舊之工資7萬5,600元，故原告得請求
      之修復費用為13萬1,025元。
　　2.次按損害之發生或擴大，被害人與有過失者，法院得減輕
      賠償金額，或免除之；重大之損害原因，為債務人所不及
      知，而被害人不預促其注意或怠於避免或減少損害者，為
      與有過失；前二項之規定，於被害人之代理人或使用人與
      有過失者，準用之，民法第217條第1、2、3項定有明文。
      所謂被害人與有過失，須被害人之行為助成損害之發生或
      擴大，就結果之發生為共同原因之一，行為與結果有相當
      因果關係，始足當之。又按民法第217條第3項規定，被害
      人應承擔使用人之過失，即係由被害人承擔使用人過失之
      危險。是在一般共同侵權行為，被害人得對加害人請求全
      部損害賠償，而由加害人承擔無法向其他加害人求償之危
      險，是為原則。以過失相抵之方式，使被害人承擔使用人
      之與有過失，因而承擔無法向使用人求償之危險，係屬例
      外，並依民法第217條第3項準用同條第1項規定，按被害
      人應承擔包括自己及其使用人之過失，以消滅其對加害人
      之請求權，不生加害人與使用人間因共同侵權行為負連帶
      賠償責任之內部求償關係（最高法院108年度台上字第76
      號判決參照）。借用人借用他人之汽機車駕駛時，因借用
      人與第三人之過失致汽機車所有人即出借人之車輛受損，
      借用人既實際使用車輛，自屬汽機車所有人即出借人之使
      用人，應有民法第217條第3項規定之適用（臺灣高等法院
      暨所屬法院104年法律座談會民事類提案第5號意見參照）
      。
　  3.本院審酌系爭事故發生之經過，及被告與劉○萍就系爭事
      故發生因力之強弱，認被告與劉○萍就系爭事故之發生，
      應各負30％、70％之過失比例責任。是被告與劉○萍為共同
      侵權行為人，對於原告應負連帶賠償責任，然因被告對於
      系爭事故之發生亦有過失，原告對於劉○萍而言，即應承
      擔其使用人即被告之過失。是依上開說明，被告對於原告
      應負全部之損害賠償責任，即原告得請求被告賠償之金額
      為13萬1,025元。另原告對於劉○萍之請求，因原告應承擔
      被告所負30％之過失，劉○萍僅應賠償70％之損害額，即原
      告得請求劉○萍賠償之金額為9萬1,718元（131,025×0.7＝9
      1,718，元以下四捨五入），劉○萍僅就其應賠償之範圍與
      被告負連帶賠償責任。因原告已將其對於劉○萍之損害賠
      償請求權讓與被告，而被告業與劉○萍達成調解，有本院1
      10年度雄司附民移調字第107、108號調解筆錄可佐（本院
      卷第73、74頁），依被告於系爭刑案之附帶民事起訴狀所
      載請求之項目及該調解筆錄記載，劉○萍給付被告13萬元
      之調解金額，除車損外，亦包含醫療費用、慰撫金等其他
      金額，被告並拋棄對於劉○萍之其餘民事請求權，是依民
      法第274條規定，因連帶債務人中之一人為清償而債務消
      滅者，他債務人亦同免其責任，則被告就車損應賠償原告
      之金額，於70％之範圍內亦同免其責，被告需就另外30％之
      範圍對原告賠償，是原告得請求被告賠償之車損金額為3
      萬9,307元（131,025元－91,718元＝39,307元）。
（四）被告為抵銷抗辯有無理由？
    1.按二人互負債務，而其給付種類相同，並均屆清償期者，
      各得以其債務，與他方之債務，互為抵銷；抵銷，應以意
      思表示，向他方為之。其相互間債之關係，溯及最初得為
      抵銷時，按照抵銷數額而消滅。民法第334條第1項前段、
      第335條第1項分別定有明文。次按父母對於未成年之子女
      有保護及教養之權利義務；父母對於未成年子女之扶養義
      務，不因結婚經撤銷或離婚而受影響；負扶養義務者有數
      人，而其親等同一時，應各依其經濟能力，分擔義務；扶
      養之程度，應按受扶養權利者之需要，與負扶養義務者之
      經濟能力及身分定之，民法第1115條第3項定有明文，民
      法第1084條第2項、第1116條之2、第1119條分別定有明文
      。次按父母均應依各自資力對子女負扶養義務。若均有扶
      養能力時，對於子女之扶養費用均應分擔。因此，父母之
      一方單獨扶養，自得依不當得利之規定請求他方償還代墊
      其應分擔之扶養費用（最高法院92年度台上字第1699號民
      事判決要旨參照）。復按依不當得利之法則請求返還不當
      得利，以無法律上之原因而受利益，致他人受有損害為其
      要件，故其得請求返還之範圍，應以對方所受之利益為度
      ，非以請求人所受損害若干為準（最高法院61年度台上字
      第1695號判決意旨參照）。
　  2.被告抗辯其為原告墊付扶養費，依不當得利之法律關係主
      張抵銷，則原告返還代墊扶養費之範圍，即應以原告所受
      之利益為限。而原告所受之利益，為被告為原告代墊3名
      子女扶養費所免付其原應負擔之扶養費用，故其範圍與原
      告應負擔之扶養義務範圍相同。又當事人已證明受有損害
      而不能證明其數額或證明顯有重大困難者，法院應審酌一
      切情況，依所得心證定其數額，為民事訴訟法第222條第2
      項所明定。扶養費用雖非損害，但其不能證明其數額或證
      明顯有重大困難之性質相同，故應類推適用該條規定。被
      告以原告所受免付扶養費之利益主張抵銷，依法本應舉證
      證明其所支出之扶養費各項金額之明細，惟衡諸常情及日
      常生活經驗法則，扶養子女少有記帳及收集扶養費用收據
      等情，自難命其提出支出明細並舉證確切之實際花費金額
      ，則依上開規定，自應由法院審酌一切情況，依所得心證
      定其數額。
　  3.被告辯稱：原告於系爭期間均未支付3名子女扶養費，以
      高雄市110年度每月最低生活費13,341元，兩造各應負擔2
      分之1為計算，原告應負擔之扶養費共計34萬0,196元等語
      ，原告就其於系爭期間未支付扶養費，扶養費以每月1萬3
      ,341元計算均不爭執（本院卷第205頁）。本院斟酌兩造3
      名子女之年紀於系爭期間為14歲以下，有其等戶籍謄本可
      佐（本院卷第157、158頁），正值學習階段，需要他人悉
      心教育照顧，並有食衣住行育樂等基本生活需要。而兩造
      就每名子女以每月1萬3,341元為扶養費之數額亦不爭執，
      是被告雖未提出扶養費用之內容及單據供本院參酌，惟衡
      諸常情，日常生活各項支出均屬瑣碎，顯少有人會完整記
      錄每日之生活支出或留存相關單據以供存查，是本院以兩
      造均不爭執之扶養費數額，作為認定未成年子女扶養費用
      之支出數額。又本院審酌原告自陳為高中畢業，目前擔任
      電子作業員，月收入約3、4萬元；被告自陳為警專結業，
      於漁港漁船、碼頭貨櫃從事裝卸點工工作，平均月收入約
      2萬8,510元（本院卷第206、209、233頁）。復參酌原告
      於110年所得資料為48餘萬元、名下無不動產，被告於110
      年所得資料為14餘萬元、名下無不動產，有本院依職權調
      取兩造之稅務電子閘門財產所得調件明細表可佐（本院卷
      末證物袋內），認兩造經濟能力無顯然不相當之狀況。且
      兩造就未成年子女之扶養義務應各負擔2分之1乙節均不爭
      執（本院卷第141、277頁），則本院認兩造就未成年子女
      之扶養費以各負擔2分之1為宜。
  　4.查兩造所生3名子女自110年1月起迄今為高雄市政府列冊
      之中低收入戶，自111年1月起迄今每月各領有弱勢單親家
      庭子女生活補助2,155元，有高雄市政府社會局111年6月2
      3日函文可佐（本院卷第235頁）。則依上開兩造不爭執以
      每月1萬3,341元計算各子女之扶養費，3名子女於系爭期
      間所需扶養費數額共計68萬0,391元（13,341元×3人×17月
      ＝680,391元），扣除3名子女自111年1月起至同年5月每月
      各領有生活補助2,155元，共計3萬2,325元（2,155元×3人
      ×5月＝32,325元），實際所需支出之扶養費用為64萬8,066
      元（680,391元－32,325元＝648,066元），兩造各應負擔2
      分之1即為32萬4,033元。
　　5.至原告雖稱：被告並未提出相關單據證明其有支付扶養費
      用，且倘如被告所述，其平均月收入僅2萬8,510元，如何
      支應超過其收入之扶養費用。兩造離婚時原協議被告應按
      月支付原告2萬9,000元至債務還清，其中即包含子女之扶
      養費，但被告未曾支付過。兩造離婚後，原告尚且租屋供
      3名子女居住使用，原告按月繳納房租1萬2,000元至110年
      5月。3名子女之吃穿用度及課後安親輔導費若由原告照顧
      時，亦均由原告支出。另因甲車報廢，其另外於109年5月
      間以總價83萬元購買另外一輛車牌號碼000-0000號自用小
      客車（下稱丙車）給被告供載送子女使用，原告每月支付
      貸款1萬4,353元，至110年9月間始牽回丙車，這些都算是
      扶養費的一部分等語（本院卷第205、239頁）。惟查，被
      告請求系爭期間3名子女之扶養費，雖未提出詳細明細單
      據，然原告亦不爭執以高雄市110年度每月最低生活費為
      計算扶養費之數額，且原告自陳於系爭期間除偶有支出子
      女之食衣住行費用外，並未支付扶養費用，則兩造子女無
      工作賺取薪資能力，既與被告同住，由被告照顧，則子女
      之日常生活支出多由被告支付，亦符常情。況原告就其主
      張曾支付子女吃穿用度及課後輔導費之部分，亦未提出相
      關單據為證。又原告主張被告未依兩造離婚協議書所載按
      月支付被告2萬9,000元等語，然依該離婚協議書所載，兩
      造係協議被告應按月支付2萬9,000元至「債務還清」，則
      該金額有無包含扶養費之部分，尚有疑義。況系爭期間3
      名子女並未與原告同住，於此情形下，仍須按時給付原告
      關於子女之扶養費，亦不合理。至原告主張其曾替被告及
      子女支付房租、另購車給被告供載送子女使用，惟並未能
      證明房租或車貸屬於扶養費用之一部分，況其以自己名義
      購買丙車，有該車行行車執照可佐（本院卷第265頁），
      則該車貸為原告自身名義之貸款債務，自亦難認屬於扶養
      費用之一部分。故原告上開主張，均不足為採。
　　6.從而，原告對於被告之侵權行為債權，與被告對於原告之
      不當得利債權，給付種類均為金錢債權，且均屆清償期，
      經被告為抵銷之意思表示，原告原得向被告請求之金額3
      萬9,307元，與被告前開不當得利債權32萬4,033元互為抵
      銷後，原告之債權消滅，不得再向被告請求，被告之債權
      則於3萬9,307元之範圍內歸於消滅。原告稱其對於被告並
      無未給付扶養費之債務，不得為抵銷等語，尚屬無據。
四、縱上所述，原告得請求被告賠償車損之損害賠償金額，業經
    被告為抵銷之抗辯已無從再請求。故原告依侵權行為之法律
    關係，請求被告應給付30萬元及遲延利息為無理由，應予駁
    回。
五、本件事證已臻明確，兩造其餘主張與攻擊防禦方法及所提證
    據，經審酌後認與判結果不生影響，爰不逐一論述，併此敘
    明。
六、訴訟費用負擔之依據：民事訴訟法第78條。
中　　華　　民　　國　　111 　年　　7 　　月　　27　　日
                    高雄簡易庭  法  官  顏珮珊
以上正本係照原本作成。
如不服本判決，應於送達後20日內，向本院提出上訴狀並表明上
訴理由，如於本判決宣示後送達前提起上訴者，應於判決送達後
20日內補提上訴理由書（須附繕本）。 
中　　華　　民　　國　　111 　年　　7 　　月　　27　　日
                                書記官  林雅姿